【裁判字號】    96,易,2454
【裁判日期】    970215
【裁判案由】    妨害家庭
【裁判全文】
臺灣臺北地方法院刑事判決      九十六年度易字第二四五四號
公  訴  人  臺灣臺北地方法院檢察署檢察官
被      告  丁○○
            乙○○
共      同
選任辯護人  林孝甄律師
上列被告因妨害家庭案件，經檢察官提起公訴（九十六年度偵字
第一二六四二號），本院判決如下：
    主  文
丁○○有配偶而與人通姦，處有期徒刑月，如易科罰金，以新
臺幣壹仟元折算壹日。
乙○○與有配偶之人相姦，處有期徒刑月，如易科罰金，以新
臺幣壹仟元折算壹日。
    事  實
一、丁○○係甲○○之夫，為有配偶之人，乙○○明知此情，二
    人竟各基於通姦、相姦之犯意，於民國九十六年六月七日晚
    間十一時許至翌日上午三時許，在址設臺北縣新店市○○路
    ○段五十二號歐風汽車旅館一○五室內通姦、相姦一次，嗣
    於同年月八日上午三時許，經甲○○報警，並會同警方於上
    址臨檢，扣得含有精液之衛生紙團，經送ＤＮＡ型別鑑定後
    ，查悉上情。
二、案經甲○○訴由臺灣臺北地方法院檢察署檢察官偵查起訴。
    理  由
壹、程序方面：
一、辯護人為被告等辯護以：告訴人甲○○早已不想維持婚姻，
    並再三逼迫被告乙○○接受被告丁○○，並於九十六年七、
    八月間，至少二次於離婚訴訟中，向被告乙○○及其母丙○○表示，要將被告丁○○讓給被告乙○○，縱被告二人確有
    通、相姦行為，告訴人亦因縱容或宥恕而不得告訴云云。惟
    查：
  (一)按「第二百三十九條之罪，配偶縱容或宥恕者，不得告訴」
    ，刑法第二百四十五條第二項固有明文，然該條項所謂縱容
    ，乃放縱容許配偶與他人通姦或他人與配偶相姦之意，宥恕
    則係指於通、相姦事實發生後，予以寬諒不追究之意；又所
    謂縱容或宥恕，非僅須內心有縱容或宥恕之真意，且須於外
    部有縱容或宥恕之明示或默示之表示行為，方足當之。
  (二)辯護人就告訴人縱容一節，固提出九十五年九月七日告訴人
    與被告乙○○之談話錄音譯文，及未簽立完成之離婚協議書
    為證，然觀諸該談話錄音譯文全文（見本院卷第四十六頁至
    第五十四頁），並無一語提及告訴人同意被告二人通、相姦
    ，且該談話錄音，係告訴人主動前往被告乙○○住處談話時
    所自行錄製，被告乙○○並不知情，此為辯護人於刑事準備
    (二)狀所明載（見本院卷第四十三頁），佐以該談話內容，告
    訴人顯係因懷疑被告二人關係非比尋常，為誘使被告乙○○
    說出實情，始故意陳述要成全被告二人。再觀之上開離婚協
    議書，並未書立具體內容，亦未經告訴人與被告丁○○簽名
    ，難認告訴人與被告丁○○有離婚之真意，縱告訴人有意與
    被告丁○○離婚，亦不能因此推論告訴人同意被告二人通、
    相姦。
  (三)辯護人就告訴人宥恕一情，固舉證人即被告乙○○之母丙○○、被告丁○○之母鄭蘇來好為證，然證人丙○○於本院中
    證稱：告訴人只有說成全你們、讓給你，我不記得告訴人有
    無說原諒的話等語（見本院卷第一一八頁）；證人鄭蘇來好
    於本院審理時亦結證：告訴人是說不要這個老公，我說不行
    ，妳再選也不會選到更好的等語（見本院卷第一一九頁反面
    ），均不能證明告訴人曾有宥恕被告二人通、相姦之明示表
    示行為。
  (四)綜上，徒憑上開錄音帶譯文、離婚協議書，及證人丙○○、
    鄭蘇來好之證詞，難認告訴人有縱容或宥恕被告二人通、相
    姦之真意及明示或默示之表示行為，是告訴人之告訴權並未
    因縱容或宥恕而喪失，合先敘明。
二、證據能力方面：
  (一)按被告以外之人於審判外之言詞或書面陳述，除法律有規定
    者外，不得作為證據，刑事訴訟法第一百五十九條第一項固
    定有明文；惟被告以外之人於偵查中向檢察官所為之陳述，
    除顯有不可信之情況者外，得為證據，同法第一百五十九條
    之一第二項亦有明文；又被告以外之人於審判外之陳述，雖
    不符刑事訴訟法第一百五十九條之一至第一百五十九條之四
    之規定，而經當事人於審判程序同意作為證據，法院審酌該
    言詞陳述或書面陳述作成時之情況，認為適當者，亦得為證
    據。當事人、代理人或辯護人於法院調查證據時，知有第一
    百五十九條第一項不得為證據之情形，而未於言詞辯論終結
    前聲明異議者，視為有前項之同意，同法第一百五十九條之
    五亦有明文。證人即告訴人之胞兄林明正、臺北縣政府警察
    局新店分局青潭派出所（下稱青潭派出所）朱銘偉警員於偵
    查中之證述，雖均屬被告以外之人於審判外之陳述，然本院
    審酌證人林明正、朱銘偉於偵查中之證詞業經具結，有結文
    附卷可稽（見臺灣臺北地方法院檢察署九十六年度他字第六
    ○八○號偵查卷第六十六頁、第五十八頁），當事人及辯護
    人於審判程序對於上開證人於審判外之陳述並未爭執，顯已
    放棄詰問權之行使，復無顯不可信之情況，足認前揭證人之
    證詞，適為本案之證據。又當事人及辯護人對於本院所據以
    判斷依據之青潭派出所臨檢紀錄表、臺北縣政府警察局員警
    工作紀錄簿，並未於言詞辯論終結前就該等證據聲明異議，
    且上開書面陳述，乃警員到場處理本案所製作，均適為本案
    之證據，揆諸前揭規定，自得作為證據。
  (二)按現行刑事訴訟法關於「鑑定」之規定，除選任自然人充當
    鑑定人外，另設有囑託機關鑑定制度。依同法第一百九十八
    條、第二百零八條之規定，不論鑑定人或鑑定機關、團體，
    固均應由法院、審判長、受命法官或檢察官視具體個案之需
    要而為選任、囑託，並依第二百零六條之規定，提出言詞或
    書面報告，始符合同法第一百五十九條第一項所定得作為證
    據之「法律有規定」之情形。否則所為之鑑定，仍屬傳聞證
    據。然於司法警察機關調查中之案件，為因應實務上，或因
    量大、或有急迫之現實需求，併例行性當然有鑑定之必要者
    ，基於檢察一體原則，得由該管檢察長對於轄區內之案件，
    以事前概括選任鑑定人或囑託鑑定機關、團體之方式，俾便
    轄區內之司法警察官、司法警察對於調查中之此類案件，得
    即時送請先前已選任之鑑定人或囑託之鑑定機關、團體實施
    鑑定，以求時效（法務部九十二年九月一日法檢字第○九二
    ○○三五○八三號函參照，刊載於法務部公報第三一二期）
    。此種由檢察機關概括選任鑑定人或概括囑託鑑定機關、團
    體，再轉知司法警察官、司法警察於調查犯罪時參考辦理之
    作為，法無明文禁止，係為因應現行刑事訴訟法增訂傳聞法
    則及其例外規定之實務運作而為。此種由司法警察官、司法
    警察依檢察官所概括選任之鑑定人或囑託鑑定機關、團體所
    為之鑑定結果，與檢察官選任或囑託為鑑定者，性質上並無
    差異，同具有證據能力。本件扣案之衛生紙團，係經查獲之
    司法警察依上開規定送由內政部警政署刑事警察局為鑑定，
    所為之書面鑑定報告自屬前揭「法律規定」得為證據者，而
    有證據能力。
  (三)至其餘資以認定本案之非供述證據（詳後述），查無違反法
    定程序取得之情形，依刑事訴訟法第一百五十八條之四反面
    規定，洵具證據能力。
貳、實體方面：
一、訊據被告丁○○、乙○○固不否認被告乙○○知悉被告丁○○係有配偶之人，並於上揭時間，同處於歐風汽車旅館一○
    五室，惟矢口否認有何通姦、相姦犯行，辯稱：當天伊等本
    來在車上聊天，因被告丁○○酒醉，為找一個可以遮雨之處
    所醒酒，始臨時決定前往歐風汽車旅館，扣案之衛生紙團係
    被告乙○○所使用，並有為酒醉之被告丁○○擦拭不知何故
    弄濕的褲子，恐係因此導致衛生紙團上有微弱之精液反應云
    云。經查：
  (一)被告丁○○於七十五年七月二十一日與告訴人甲○○結婚，
    於本案事實欄所示犯罪行為時，渠等婚姻關係仍存續中，並
    為被告乙○○所明知，此據被告乙○○自承在卷（見同上第
    六○八○號偵查卷第六十頁、本院卷第二十七頁），並有被
    告丁○○及告訴人之戶籍謄本附卷可稽（見同上第六○八○
    號偵查卷第四頁至第六頁），此部分事實應堪認定。
  (二)案發當日被告等前往歐風汽車旅館及為警臨檢過程，分據：
    1.證人即告訴人之胞兄林明正於偵查中證稱：當天告訴人打
      電話給我，說被告丁○○從坪林出來，叫我開車去找被告
      丁○○，我就在北宜路上等，看到被告丁○○開他自己的
      車下來，停在靠北宜路、中生路口，被告丁○○停好車，
      我看到被告乙○○開她的車先到場，在中生路裡面等被告
      丁○○，被告丁○○一下車就搭被告乙○○的車，等他們
      走，我跟著，看到他們進去歐風汽車旅館，我就將車停在
      距離歐風汽車旅館約五百公尺處，等到凌晨一點多，就去
      開歐風汽車旅館一○五室隔壁之一○一室，後來告訴人會
      同警察到場，由警員要被告等開門，等了約二十分鐘，被
      告等才開門，當時被告等都在房間內，床鋪凌亂，垃圾桶
      內有衛生紙，床下有保險套之包裝袋等語明確（見同上第
      六○八○號偵查卷第六十二頁至第六十三頁）。
    2.證人即青潭派出所警員朱銘偉於偵查中證稱：九十六年六
      月八日上午三時許，告訴人到青潭派出所報案，說其夫即
      被告丁○○有外遇，我與同事許克明一起到現場，告訴人
      之胞兄林明正已在現場，我們跟旅館服務人員打聲招呼後
      ，就到一○五室一樓鐵捲門前，我在該處等，許克明則至
      入口櫃檯請服務人員通知一○五室開門後回到鐵捲門前，
      我們在鐵捲門外面喊，等了約十五分鐘，鐵捲門打開，被
      告丁○○穿著整齊走出來，我與我同事問被告丁○○樓上
      還有誰後就一同上樓，看到被告乙○○時，她衣著整齊，
      我先到浴室、客房，先拿起垃圾桶，裡面都是衛生紙，我
      就直接綁起來，床底下發現有撕開過的保險套包裝袋等語
      甚詳（見同上第六○八○號偵查卷第五十六頁至第五十七
      頁）。
    3.案發當日臺北縣政府警察局員警工作紀錄簿明載：至歐風
      一○五室敲門，裡面人員遲不開門，經約二十分鐘後男子
      丁○○親自開門，內另有一女子乙○○在現場，檢視現場
      臥室床鋪凌亂，床單、被套有使用過，浴廁垃圾桶皆有使
      用過之痕跡，在床鋪下遺留一個已開封使用過保險套外盒
      ，警方現場拍照存證等語（見同上第六○八○號偵查卷第
      四十一頁）；青潭派出所臨檢紀錄表亦記載：現場臥室及
      浴室皆有使用之情形明顯，床鋪、床單、被套、浴廁垃圾
      桶皆有使用之情形明顯，現場已拍照存證等語（見臺灣臺
      北地方法院檢察署九十六年度偵字第一二六四二號偵查卷
      第三十五頁），並有現場採證照片在卷可稽（見同上第一
      二六四二號偵查卷第四十一頁至第四十五頁）。
  (三)案發當日扣案之衛生紙團，經送內政部警政署刑事警察局進
    行ＤＮＡ型別鑑定結果，衛生紙團編號00000000處
    經抽取ＤＮＡ檢測，人類ＤＮＡ及男性Ｙ染色體ＤＮＡ定量
    結果，為男女ＤＮＡ混合，以酸性磷酸酵素檢測顯微鏡檢精
    子細胞，為精液弱陽性及陽性反應，因男性Ｙ染色體ＤＮＡ
    含量比例偏低，體染色體ＤＮＡ—ＳＴＲ型別檢測結果，檢
    出女性ＤＮＡ與送檢被告乙○○唾液之ＤＮＡ相符；另進行
    男性Ｙ染色體ＤＮＡ—ＳＴＲ型別檢測，與送檢被告丁○○
    唾液之父系ＤＮＡ相符。鑑定人蘇志文於本院審理時亦陳述
    ：九十六年七月三日我們收到新店分局送來的鑑定案，鑑定
    案由是妨害家庭，送來的東西有衛生紙團、保險套外包裝、
    被告二人之唾液檢體，我們在檢視衛生紙團時另發現一個煙
    蒂，所以將煙蒂也一併鑑定，經鑑定後，發現衛生紙團部分
    體染色體為男女ＤＮＡ混合，但是因為女性細胞量比較多，
    男性Ｙ染色體量較少，只能分析出女性的結果，鑑定結果與
    被告乙○○ＤＮＡ的型別相同，Ｙ染色體則與被告丁○○之
    父系ＤＮＡ相符，另該衛生紙團酸性磷酸酵素反應呈弱酸性
    ，表示可能有男性精液，再將衛生紙以溶液溶解後發現有精
    子細胞，該衛生紙團為男女ＤＮＡ混合之原因，有可能是男
    女性行為後，女性以衛生紙擦拭自己下體，理論上衛生紙上
    會留有女姓下體之上皮細胞及男性之精子細胞，但造成男女
    細胞混合比例上，女性細胞占大多數，男性細胞偏少的原因
    ，則可能是女性有沖洗，在沖洗過程中，可能會將男性的檢
    體細胞沖掉，抑或性行為中男性有戴保險套，或先沒有戴保
    險套之後才戴等語綦詳（見本院卷第六十二頁反面至第六十
    四頁）。
  (四)被告等固辯稱：當天係因被告丁○○酒醉，為找一個可以遮
    雨之處所醒酒，始臨時決定前往歐風汽車旅館，扣案之衛生
    紙團係被告乙○○所使用，並有為酒醉之被告丁○○擦拭不
    知何故弄濕的褲子，恐係因此導致衛生紙團上有微弱之精液
    反應云云。然：
    1.扣案之衛生紙團係被告乙○○擦拭手、臉及如廁使用，此
      據被告乙○○迭於警詢中自承在卷（見同上第一二六四二
      號偵查卷第八頁、同上第六○八○號偵查卷第十七頁），
      被告等於警詢及偵查中亦從未供稱被告乙○○曾持伊使用
      過之衛生紙為酒醉之被告丁○○擦拭褲子，直至本院審理
      時始如此供述（見本院卷第二十七頁），伊等是否係為配
      合扣案衛生紙團之鑑定結果，而臨訟編織，已屬可疑。
    2.被告等就伊等前往歐風汽車旅館之原因，於案發當日偵訊
      中先供稱係聊天云云（見同上第一二六四二號偵查卷第四
      十九頁、第五十頁），嗣於偵查中又改稱：因被告丁○○
      酒醉，為讓被告丁○○醒酒始至該處云云（見同上第一二
      六四二號偵查卷第五十八頁至第五十九頁），二人所供前
      後已不一致，且被告等對於進入歐風汽車旅館一○五號房
      後做何事、臥室床鋪之床單、被褥何以凌亂、有無使用浴
      室等節，二人所述亦前後矛盾，相互齟齬，茲詳述如下：
      (1)被告丁○○於警詢時先供稱：（警方等待你開門的十五
        分鐘內你與乙○○在屋內做何事？）我跟乙○○在房間
        內站在床鋪旁聊天。（警方檢視現場屋內床鋪被套都有
        使用過的痕跡，浴室裡面是潮濕的，垃圾桶裡有使用過
        之衛生紙，作何解釋？）我們躺在床上聊天。我有在浴
        室裡面洗腳，衛生紙不是我用的。（警方發現床鋪上床
        單凌亂，你稱只是與乙○○在床鋪旁邊站著聊天，對於
        床單凌亂、保險套外盒如何解釋？）床鋪、被單凌亂是
        因為房間內冷氣太冷，故我跟乙○○一人一邊用來取暖
        用，衛生紙及保險套部分我不曉得云云（見同上第一二
        六四二號偵查卷第十五頁、第十八頁至第十九頁），於
        偵查中又稱：（服務生通知你們開門，直到你開門，當
        時你在裡面幹什麼？）坐著發楞、發呆。（你在發楞，
        乙○○在做什麼？）也是一樣，後來警察來了，也不知
        道怎麼辦。（警察來之前你在做什麼？）睡覺。（你有
        無睡床上？）我不知道，我喝醉了。（你剛剛不是說你
        喝醉了，但你很清醒？）那是開車很清醒，我進去房間
        就不清楚了云云（見同上第六○八○號偵查卷第六十一
        頁、第六十四頁）。
      (2)被告乙○○於警詢時供稱：（與丁○○在室內做何事？
        ）我跟丁○○在聊天。（警方等待丁○○開門的十五分
        鐘內你們在屋內做何事？）我們沒有做什麼事。（警方
        發現床鋪上床單凌亂，妳如何解釋？）因為歐風汽車旅
        館一○五室內冷氣太冷，所以我們坐著聊天時曾經拿來
        蓋著腳云云（見同上第一二六四二號偵查卷第八頁、第
        十一頁至第十二頁）；於偵查中則稱：當天在歐風汽車
        旅館，我泡茶給被告丁○○喝，給他醒酒，他去洗腳，
        聊了一小段時間後，他就趴在桌上睡了，我讓他睡在地
        板，我坐在床上看電視云云（見同上第一二六四二號偵
        查卷第五十九頁），繼又改稱：當時進去沒多久，被告
        丁○○就睡著了，他沒有睡床上，我本來要拉床包給他
        蓋，但拉不起來，我就到浴室拿浴巾給他蓋，那時我在
        整理資料，我坐在床上，冷氣很冷，我有拉棉被蓋著，
        後來服務生通知，我還以為時間到了，服務生說有訪客
        ，後來聽到外面有人的聲音，我就把被告丁○○叫起來
        ，被告丁○○洗完臉就坐在地板沈思云云（見同上第一
        二六四二號偵查卷第六十一頁）。
    3.被告乙○○既知被告丁○○係有配偶之人，且自承與告訴
      人關係不佳（見同上第一二六四二號偵查卷第五十頁、第
      六十頁），被告二人若僅係普通朋友，當知避嫌，如欲單
      純覓得一談話或醒酒之場所，何有深夜相約於僻靜路邊，
      並一同進入汽車旅館之必要？且案發時告訴人會同青潭派
      出所警員朱銘偉、許克明警員至歐風汽車旅館一○五室臨
      檢時，被告等係於該旅館服務人員通知開門，及警員在鐵
      門外叫喊要求開門後約十五至二十分鐘後，被告丁○○始
      下樓開門一情，業如前述，果若被告二人並無曖昧，伊等
      在發現告訴人及警方敲門欲進入時，大可立即應門以示二
      人清白，焉有拖延十五至二十分鐘始開門之理？
    4.是被告等前揭辯稱，顯與常理有違，均不足採。
  (五)綜上事證，堪認被告二人確於九十六年六月七日晚間十一時
    許至翌日上午三時許，在歐風汽車旅館一○五室內有通、相
    姦之行為無訛。被告等前揭所辯，無非係事後卸責之詞，不
    足採信。本案事證明確，被告二人犯行，洵堪認定，應予依
    法論科。
二、核被告丁○○所為，係犯刑法第二百三十九條前段通姦罪；
    被告乙○○所為，係犯同條後段相姦罪。爰審酌被告等犯行
    ，影響告訴人之家庭，且對告訴人造成傷害，犯後猶飾詞圖
    卸，未見悔意，及被告等犯罪之動機、目的、手段、智識程
    度、生活狀況等一切情狀，分別量處如主文所示之刑，並均
    諭知易科罰金之折算標準。
據上論斷，應依刑事訴訟法第二百八十四條之一、第二百九十九
條第一項前段，刑法第二百三十九條、第四十一條第一項前段，
判決如主文。
本案經檢察官蔡立文到庭執行職務
中    華    民    國  九十七  年    二    月   十五   日
                          臺灣臺北地方法院刑事第十四庭
                              法      官  孫萍萍
以上正本證明與原本無異。
如不服本判決，應於判決送達後十日內，向本院提出上訴狀。
                              書  記  官  林義盛
中    華    民    國  九十七  年    二    月   十五   日
附錄本案論罪科刑法條全文：
中華民國刑法第二百三十九條
有配偶而與人通姦者，處一年以下有期徒刑。其相姦者亦同。


司法院資訊處製作；財團法人民間司法改革基金會備份。
